【裁判字號】    97,台上,945
【裁判日期】    970306
【裁判案由】    常業詐欺
【裁判全文】
最高法院刑事判決              九十七年度台上字第九四五號
上   訴   人  甲○○
              丙○○
              丁○○
上列三人共同
選 任辯護 人  黃勝文律師
上   訴   人  乙○○  男民國○○年○月○日生
                      身分證統一編號：Ｚ000000000
                      住台北市○○○路○段349號2樓
             戊○○   男民國○○年○月○○日生
                      身分證統一編號：Ｚ000000000
                      住台灣省台北縣中和市○○街206巷25
上列上訴人等因常業詐欺案件，不服台灣高等法院中華民國九十
六年八月二十九日第二審判決（九十六年度上訴字第九九九號，
起訴案號：台灣板橋地方法院檢察署九十五年度偵字第五一五、
四００七號），提起上訴，本院判決如下：
    主  文
上訴駁回。
    理  由
按刑事訴訟法第三百七十七條規定，上訴於第三審法院，非以判
決違背法令為理由，不得為之。是提起第三審上訴，應以原判決
違背法令為理由，係屬法定要件。如果上訴理由書狀並未依據卷
內訴訟資料，具體指摘原判決不適用何種法則或如何適用不當，
或所指摘原判決違法情事，顯與法律規定得為第三審上訴理由之
違法情形，不相適合時，均應認其上訴為違背法律上之程式，予
以駁回。本件上訴人甲○○、丙○○、丁○○上訴意旨均略稱：
(一)刑法第三十八條第一項第三款將得沒收之物，由原先所定供犯
罪所得之物，擴張包括因犯罪所生之物。其就同法第四十七條第
一項關於累犯之規定，亦修正限縮於受徒刑之執行完畢，或一部
之執行而赦免後，五年內故意再犯有期徒刑以上之刑者；就同法
第二十八條之共同正犯，亦限縮於二人以上共同實行犯罪之行為
者，而排除陰謀犯、預備犯之共同正犯。是關於共同正犯、沒收
及累犯之修正，自屬法律變更，原審未為新舊法比較適用，自有
判決不適用法則之違誤。(二)依刑法第三十八條第一項第二款所定
之得予沒收之物，以供犯罪所用或供犯罪預備之物，二者有所區
隔無法兼備，亦與因犯罪所得之物有別，原判決認定「扣案如附
表（原判決附表）五所示之物，為被告等人所有，供渠等實施本
案犯罪所用、預備或所得之物，均應予沒收」等語，未為嚴格之
區分，自屬理由欠備。(三)其等因犯罪所得之贓物，除少數已予銷
售外，大部分之贓物均經警方查獲，並發還被害人，甲○○所投
入之資金亦未能回收，原審未審酌此情狀為量刑輕重之標準，自
欠允當。甲○○上訴意旨另稱：(一)其自始承認檢察官起訴所指各
犯行，並透過認罪協商之機制，表示願受有期徒刑二年四個月之
刑期，但第一審法院卻諭知三年八月之重刑，其量刑顯然偏失，
原審未予糾正，率予維持，自非有當。(二)依原審審判程序筆錄所
載，上訴人未供承有參予台東、中壢部分之詐欺犯行；被害人李
素桂、王偉、劉振宇、葉煇煌、簡朝釧均證稱﹕其等未見過甲○
○等語，原審未察，就此併為論罪科刑，自有可議云云。丙○○
上訴意旨另稱：(一)其非騰歡公司之員工，僅於路過該公司時詢問
有無貨物出售，未參予設於台北縣板橋市○○路○段八十九號一
樓騰歡企業有限公司（下稱騰歡公司）之相關業務，其之前之自
承犯行，係基於免除訟累及節省訴訟資源之故，原審未審究上開
自白是否與事實相符，同有未當云云。上訴人乙○○上訴意旨略
稱：(一)原判決認定共同常業詐欺罪，但其只認識丙○○及戊○○
；與其餘之被告無一相識，無從為犯意之聯絡，是上訴人乙○○
就丙○○、戊○○部分以外之犯行，如何成立共同正犯，未見原
判決細加說明，僅籠統說明「彼等間既有犯意聯絡，自應共同負
責」，自有判決不備理由之違法。(二)上訴人乙○○曾介紹戊○○
至卡順國際有限公司（設台北縣板橋市○○路○段八十九號，下
稱卡順公司）工作而共同涉案，而愧對戊○○，故於偵、審中呼
應戊○○之自白，自承有原判決附表（下稱附表）一編號１、２
、３、６、13、15、20、24、27、32等之各次犯行；但其實際參
與者，只限於善昇企業公司、宜昇企業社、邱氏鼎食品公司及益
喬企業公司部分之犯行，此觀其他各次犯行之被害人均證稱：不
認識亦未見過上訴人等情自明，是此部分之自白，欠缺其他證據
以資補強，原審就此併加論罪科刑，併有可議。(三)其所參與之犯
行，較之丙○○為少，但於論罪科刑時，丙○○僅判處有期徒刑
一年二月，減為有期徒刑七月﹔上訴人乙○○則受有期徒刑二年
之宣告且不得減刑，顯然輕重失衡，有違比例原則云云。上訴人
戊○○上訴意旨略稱：(一)其平日以駕駛計程車之所得維生，且為
初犯，原審卻論上訴人戊○○常業詐欺罪，顯非有當，且刑法已
廢除常業詐欺罪，原審以廢除之法律為論罪之依據，顯然違背法
令。(二)其受甲○○之矇騙，在不知情情況下受僱為職員，嗣雖知
情，但所詐騙之物品已全為警查獲並發還被害人，上訴人戊○○
並無獲得任何利益，原判決未為輕判，自非妥適云云。查原判決
認定陳家成（經第一審判處有期徒刑十月，未據上訴而告確定）
基於幫助常業詐欺之不確定故意於民國九十年間某時，將身分證
件售予姓名年籍不詳之「蕭董」成年男子影印後，持以登記為騰
歡公司之負責人，並申請營利事業登記證及向金融機構申請支票
帳戶後，由「蕭董」於九十四年六、七月間以新台幣一百五十萬
元轉售上訴人甲○○使用，但因騰歡公司有欠稅紀錄，影響交易
信用，「蕭董」乃於九十四年十、十一月間，補送卡順公司營利
事業登記證影本、登記負責人洪志明（未據偵辦）身分證影本予
甲○○，甲○○旋於九十四年八月間，在台北縣三峽鎮○○街十
一號設立交易據點，並招聘有共同犯意聯絡之上訴人乙○○、戊
○○、丁○○、丙○○、黃薏珈（甲○○之女友，經第一審判處
有期徒刑一年二月，緩刑三年確定）、李曉農（另案偵辦）、楊
承憲（原名楊吉來，另案審理）為員工，由甲○○負責指揮調度
，黃薏珈負責作帳；乙○○（化名楊立誠）、戊○○（化名張國
輝）、丁○○（化名林耀宗）、李曉農（化名陳保章、李承傑或
KEVINLI） 及楊承憲（化名楊永業）負責向廠商詢價、訂貨、驗
貨及取貨工作，並與甲○○對分銷贓之所得，丙○○則將詐得貨
物以原價五至六折銷贓，並分得超額之銷贓所得；其等為取信廠
商，於訂貨初期均如數付現，待取得廠商之信任後，即以遠期支
票或以卡順公司名義之信用狀，向各被害廠商大量詐購物品，致
各被害廠商陷於錯誤，而於原判決附表一所示日期，交付物品，
再轉運至桃園縣龜山鄉大岡村下湖九之四十三號、台北縣林口鄉
○○路○段一四六號之三、台北縣五股鄉○○路○段九十八巷三
十號，或香港地區新界葵涌青山道葵涌道四０三之四一三號忠興
盛世物流有限公司倉庫內存放（其中編號５、10、26、６、８、
９、18、25所示部分物品，業已銷售外，其餘物品未及銷贓即為
警查獲），並均恃之為常業。甲○○、丁○○（化名林耀宗）與
徐明昌（化名黃育民，另案偵辦）又共同意圖為自己不法所有之
犯意聯絡，由甲○○上開證件及文件影本轉售徐明昌使用，由丁
○○於九十四年十月中旬，以持騰歡公司無法付款面額三萬六千
元之支票，向不知情之周尚朋租得台東縣台東市○○路六０九號
之房屋；九十四年十一月九日以同一手法向不知情之劉春雪承租
同市○○路○段五八０巷一五九號房屋，丁○○並招聘陳楚卉（
另案偵辦）為員工，自九十四年十一月間起至同年十二月止，由
徐明昌、陳楚卉以騰歡公司名義，詐得如原判決附表二所示物品
，並均恃之為常業。甲○○又與成年男子「阿賢」及其他不詳姓
名之人，共同意圖為自己不法所有，自九十四年十月間起至同年
十二月止，以同一手法，於桃園縣中壢市○○○街三十五號虛設
「海宴海鮮餐廳」，並自九十四年十月間起至同年十二月間止，
由「阿賢」或其他同夥化名陳隆義、李國盛、黃火旺、林東華、
陳玉君、陳小姐、陳家成或「海宴海鮮餐廳」名義，詐得如原判
決附表三所示物品，並均恃之為常業，經警於九十四年十二月二
十七日查獲乙○○、甲○○、丙○○、丁○○、陳家成、曾計維
、戊○○、黃薏珈，並扣得甲○○等人所有犯罪所用、預備或所
得如原判決附表五所示之物等情，係依憑上訴人等所為不利於己
之供述甚詳，核與共犯黃薏珈、陳家成，被害人或代理人古文毅
、高銘進、洪淑美、己○○、施順益、張書麟、劉俊良、曾錦華
、盧樹蘭、蔣景松、施翠玟、林世煌、林礽熹、陳美莉、洪儷娟
、曹育誠、謝偉浩、游順欽、陳溝、楊振爚、胡榮豐、楊東榮、
陳培禹、蔡坤賢、庚○○、陳畇安、許麗珠、江宜璇、郭如玉、
周金輝、王彩薇、沈勝緯、尤金虎、許世盛、陳金枝、李素桂、
黃曾綿、黃俊豪、譚鳳英、張登永、劉瓊霙、尹秀鳳、王朝慶、
李東洲、黃錫棔、連慶元、林浩、周尚朋、劉耀文、王志津、謝
永明、劉振宇、劉虹吟、葉輝煌、林素雲、羅義禎、簡朝釧、高
銘進、江宜璇、郭如玉、譚鳳英、廖健宏、劉瓊霙、尹秀鳳、陳
錫卿、李東洲、連慶元、林浩、周尚朋、王文涼、陳正義、王敬
業、陳美莉、郭士銘、陳楚卉等人指訴之情節相符，並有騰歡公
司、卡順公司基本資料查詢表、交易單據、贓物認領保管單及照
片、贓物領回名冊、通訊監察譯文、未結貨款明細表、客戶對帳
請款單、客戶送貨簽單、支票及退票理由單、退票明細表、開戶
資料查詢等證據，資以認定上訴人等有常業詐欺之事實，因而撤
銷第一審關於丁○○、丙○○部分之科刑判決，改判並依中華民
國九十六年罪犯減刑條例之規定，論處丁○○、丙○○共同常業
詐欺各罪刑。並維持第一審論處甲○○、乙○○、戊○○共同常
業詐欺（甲○○為累犯）各罪刑之判決，駁回該等三人在第二審
之上訴，已敘明其所憑之證據及認定之理由，並以上訴人等五人
所辯：其等僅參與部分之犯行云云，如何不足採信，於理由中詳
加說明與指駁，從形式上觀察，並無違背法令之情形存在。按共
同正犯之意思聯絡，原不以數人間直接發生者為限，即有間接之
聯絡者，亦包括在內。本件原判決認定乙○○、戊○○、丙○○
、丁○○明知甲○○以騰歡公司或卡順公司對外詐欺財物，由甲
○○負責統籌調度，乙○○、戊○○、丁○○等負責對外向廠商
詢價、訂貨、驗貨及取貨，丙○○負責接洽銷贓事宜，乙○○於
偵查中直承：其與甲○○利用騰歡公司詐財，其與公司之其他成
員負責叫貨，至於其他人員叫何等貨品，其並不瞭解，其只認識
丙○○及戊○○，其餘人員並不認識，其等之詐騙手法，係以電
話叫貨，並有部分先行付現，待大量出貨後，預定讓支票於九十
四年十二月二十六日跳票等語；乙○○、甲○○所供其等確有公
訴人及移送併辦之犯罪事實，甲○○並供陳乙○○、戊○○、丁
○○負責向廠商訂貨等情明確（見五一五號偵查卷第二三六、二
四０頁，第一審卷第四十四頁），是上訴人等人彼等相互間，
顯有直接或間接之犯意聯絡，均為共同正犯。又甲○○係負責統
籌指揮犯罪事宜，乙○○訂貨時既以化名並使用電話下單，未與
被害人見面，被害人雖未能明確指認甲○○、乙○○之犯行，但
原審綜合上訴人等人所供各詞予以判斷，已足以認定甲○○、乙
○○犯罪之犯行。又量刑之輕重，係屬事實審法院得依職權自由
裁量之事項，苟量刑時已斟酌刑法第五十七條各款所列情狀，而
未逾越法定範圍，而無顯然之偏失，即不得遽指為違法。原判決
於量刑時，已依上揭規定，審酌甲○○、乙○○之素行、犯罪之
動機、目的、手段、對於被害廠商所生損害程度、犯罪分工情形
、所得不法利益數額，及犯後尚能坦承犯行等一切情狀，予以綜
合考量，為量刑輕重之依據，尚無自由裁量之濫用。且本件第一
審法院係依刑事訴訟法第二百七十三條之一第一項規定，於九十
五年九月一日依簡式審判程序進行訴訟（見第一審卷第四十二
頁），非依簡易程序為判決，無關量刑協商問題；至檢察官之求
刑，僅供法院審理時之參考，無拘束法院量刑之效力。原判決已
敘明附表五所示之物，為上訴人所有，供犯罪所用、預備或所得
之物，依修正前刑法第三十八條第一項第二款、第三款規定，均
諭知沒收之等語（見原判決第一三頁），雖失之簡要，但由上開
附表中所示之各物，不難分辨其性質及其應予沒收之法律依據，
而於判決之結果不生影響，即難指為違法。另說明常業詐欺罪業
已修正廢除，累犯之適用範圍已有所限縮，經比較新舊法結果，
以修正前之常業詐欺罪及修正後之累犯規定，為有利於行為人，
應適用修正前之常業詐欺罪及修正後之累犯規定論罪科刑；並敘
明乙○○係與甲○○分受犯罪所得之財物，而丙○○則僅取得超
額銷贓之金額，情節輕重不同，量刑自屬有別等情甚詳。此外，
戊○○於上開犯罪期間，雖兼以開計程車為業，但此項兼職，尚
不足以影響常業犯之成立。至刑法第二十八條將共同正犯之定義
由二人以上共同「實施」犯罪行為之「實施」修正為「實行」，
而排除陰謀犯與預備犯之適用；此外，刑法第三十八條第一項第
三款就沒收物之規定，由原先之因犯罪所得之物，修正為因犯罪
所生或所得之物屬法律之變更，原審未為新舊法之比較適用，但
於判決之結果不生影響，不得執為適法之上訴理由；其餘上訴意
旨所指，無非就原審採證認事職權之適法行使，任憑己見，重為
事實上之爭執，核與法律規定得為第三審上訴理由之違法情形，
不相適合。其等上訴均為違背法律上之程式，應予駁回。
據上論結，應依刑事訴訟法第三百九十五條前段，判決如主文。
中    華    民    國  九十七  年    三    月    六    日
                      最高法院刑事第六庭
                          審判長法官  陳  正  庸
                                法官  賴  忠  星
                                法官  林  秀  夫
                                法官  宋      祺
                                法官  陳  祐  治
      本件正本證明與原本無異
                                      書  記  官
中    華    民    國  九十七  年    三    月   十一   日
                                                      Ｅ


司法院資訊處製作；財團法人民間司法改革基金會備份。
